臺灣臺北地方法院民事判決　　　　　　　　　　　　九十二年度保險字第一八八號
　　原　　　告　戊○○
　　　　　　　　丙○○
　　　　　　　　乙○○
　　　　　　　　丁○○
　　共　　　同
　　訴訟代理人　王坤成律師
　　被　　　告　美商美國安泰人壽保險股份有限公司臺灣分公司
　　法定代理人　己○○
　　訴訟代理人　庚○○
　　　　　　　　甲○○
右當事人間請求給付保險金事件，本院於中華民國九十三年六月九日言詞辯論終結，
判決如左：
    主      文
被告應給付原告新台幣壹仟伍佰萬元，及自民國九十一年三月二日起至清償日止，按
年息百分之十計算之利息。
訴訟費用由被告負擔。
本判決於原告以新台幣佰萬元為被告供擔保後，得假執行。但被告如以新台幣壹仟
伍佰萬元為原告預供擔保，得免為假執行。
    事      實
甲、原告方面：
一、聲明：除假執行之擔保金額外，如主文第一項所示。
二、陳述：
（一）訴外人林永元前向被告投保安泰分紅終身壽險附加意外身故及殘廢保險，保險
      期間自民國八十九年五月二十三日起至一百零二年五月二十三日止，保險金額
      為新臺幣（下同）一千五百萬元，指定受益人為原告四人。嗣訴外人林永元於
      九十年四月二十一日晚間二十三時五十四分，在飯後意外窒息死亡，經臺灣臺
      北地方法院檢察署（下稱臺北地檢署）九十年相字第二九○號相驗案件調查後
      ，認定訴外人林永元係因意外吸入嘔吐物致窒息死亡。是依意外保險保單條款
      第二條約定，被保險人林永元因遭受意外傷害事故而致死亡時，被告應給付上
      開保險金。詎原告以台北雙連郵局第二七七號存證信函，催告被告給付保險金
      及遲延利息，被告於九十一年三月一日收受後，竟拒不給付。爰依保險契約附
      約第七條約定、保險法第三十四條規定，請求被告給付一千五百萬元，及自九
      十一年三月二日起至清償日止，按年息百分之十計算之利息。
（二）對被告抗辯所為之陳述：
  １、有關訴外人林永元之死因，臺北地檢署九十年相字第二九○號相驗案件，曾發
      函詢問法務部法醫研究所（下稱法醫研究所）說明：「１、如何認定係心冠動
      脈狹窄發作時嘔吐，吸入嘔吐物致窒息死亡？２、嘔吐一定是心冠動脈狹窄發
      作之結果嗎？」之問題後，該所回覆表示：「本所原鑑定人研判意見如下：嘔
      吐有多種原因可以發生，心冠動脈狹窄發作是其中之一，解剖所見是結果，不
      一定是必然之最後鑑定結果。」可見訴外人林永元係因吸入嘔吐物窒息致意外
      死亡，至於嘔吐之原因為何，則未必係因心冠動脈狹窄發作所致。另臺北地檢
      署就訴外人林永元死亡所作成之相驗報告書，亦載明：「--據法醫解剖後研判
      死者係因嘔吐，意外吸入嘔吐物致窒息死亡（心冠動脈狹窄未必是引起嘔吐之
      原因，見九十一年一月二十九日法醫研究所函）。--」已認定訴外人林永元係
      因意外吸入嘔吐物致窒息死亡，並註明心冠動脈狹窄未必是引起嘔吐之原因，
      而排除由疾病引起之因素。況訴外人林永元一生從無任何心臟、血管方面之疾
      病與病歷，則被告所辯訴外人林永元係因心臟疾病引起嘔吐致死，並非意外死
      亡云云，自不足取。另訴外人林永元生前亦以自己為被保險人，向訴外人國泰
      人壽保險股份有限公司（下稱國泰人壽公司）投保平安保險，保險金額為意外
      身故一千萬元。而原告就訴外人林永元前開意外死亡，曾向訴外人國泰公司請
      求給付保險金時，亦遭訴外人國泰公司以相同之理由拒絕理賠。惟業經本院以
      九十二年保險字第六三號民事判決，判決原告勝訴，該判決理由亦認為訴外人
      林永元係因嘔吐吸入胃內嘔吐物阻塞呼吸道致窒息死亡，並非因為疾病而產生
      窒息死亡之結果，應屬於外來之物體所致死亡，而判准原告之請求。足見被告
      所辯訴外人林永元係因心臟疾病導致死亡，顯不足取。
  ２、又被告辯稱原告未就訴外人林永元之死亡，係非由疾病引起之外來突發事故所
      致，負舉證責任云云。而依系爭保單附約第七條約定，被保險人因遭受意外傷
      害事故，致身體蒙受傷害而致死亡時，被告應給付保險金。至所稱意外傷害事
      故，指非由疾病引起之外來突發事故。是非由疾病引起之外來突發事故，係屬
      消極事實，按舉證責任分配原則，應由抗辯係因疾病引起之被告，負舉證責任
      。退一步言之，原告依法醫研究所對於訴外人林永元之死亡原因鑑定結果，載
      明：「吸入嘔吐物窒息死亡，意外。」及法醫研究所回覆臺北地檢署回函表示
      ：「嘔吐有多種原因可以發生，心冠動脈狹窄發作是其中之一。」且相驗報告
      書載明：「本件死者係因嘔吐窒息死亡。」則原告就訴外人林永元係意外死亡
      ，已盡相當之證明。況依訴外人鄭美玲曾在訴外人林永元死亡時，為訴外人林
      永元進行急救，亦於前開相驗案件中陳稱：伊本身與救護車人員均曾對訴外人
      林永元施作ＣＰＲ等語，亦可能或實際上因而導致嘔吐。
  ３、被告辯稱法醫研究所之前開回函，未就臺北地檢署有關：「如何認定係心冠動
      脈狹窄發作時嘔吐，吸入嘔吐物致窒息死亡？」為具體之回答，而僅就：「嘔
      吐一定是心冠動脈狹窄發作之結果嗎？」回覆稱：「嘔吐有多種原因可以發生
      ，心冠動脈狹窄發作是其中之一，解剖所見是結果，不一定是必然之最後鑑定
      結果。」臺北地檢署及原告不察，法醫研究所之鑑定結果，不應受法醫研究所
      前開回函之論述推翻云云。惟臺北地檢署顯係對於法醫研究所之鑑定結果，尚
      有疑問，乃函請法醫研究所說明，而法醫研究所之回函，顯係就臺北地檢署之
      函詢內容，所為之綜合答覆，法醫研究所顯然不能確定訴外人林永元之嘔吐，
      是否確因心冠動脈狹窄所致，乃提出上開回函補充說明，承辦檢察官乃於相驗
      報告書明確記載：「--據法醫解剖後研判死者係因嘔吐，意外吸入嘔吐物致窒
      息死亡--。綜上所述，本件死者係因嘔吐窒息死亡，並無他殺嫌疑，請准予報
      結。」可見法醫研究所之上開回函，與臺北地檢署之相驗報告，不僅為訴外人
      林永元係因遭受意外傷害事故致死亡之確切明證，亦可說明被告上開所辯，為
      不足取。
  ４、另臺灣高等法院九十一年度保險上字第二十二號民事判決，亦就有關被保險人
      係因突發嘔吐物嗆住窒息死亡，認為應屬意外事故，若主張因疾病引起之嘔吐
      窒息，應負舉證之責任等情。是與本件同為因嘔吐而致吸入嘔吐物窒息死亡之
      情形，倘保險人無法確實證明死亡係由於疾病所引起，即應受不利之判決。至
      上開判決並指出，所謂之外來突發事故，依財政部保險司八十七年八月十三日
      台保司（三）字第八七一八五五八三八號函釋示：「凡非因疾病所引起者，皆
      為外來突發之意外事故。」均可供本件之參考。至被告引用臺灣高等法院八十
      九年保險字第一號民事判決，辯稱該判決所附財政部八十八年八月二日台保司
      第000000000函稱：「意外傷害事故，指非由疾病引起之外來突發事
      故，急性酒精中毒是否屬於傷害保險範圍，宜視其酒精中毒是否由外來突發且
      非自身疾病所引起。」之解釋，顯係更正臺灣高等法院九十一年度保險上字第
      二十二號民事判決，所附財政部保險司八十七年八月十三日台保司第八七一八
      五五八三八號函所稱：「凡非因疾病所引起者，皆為外來突發之意外事故。」
      之解釋云云，實屬曲解，蓋上開財政部八十八年函釋內容，係就急性酒精中毒
      是否屬於傷害保險範圍，所為之解釋，並非就何謂外來突發事故，所為之變更
      解釋。
  ５、被告復辯稱依行院院國軍退除役官兵輔導委員會臺北榮民總醫院（下稱臺北榮
      民總醫院）檢送之病歷中，訴外人林永元於八十年間，所做之健康檢查，顯示
      有高膽固醇現象，而高膽固醇對於冠狀動脈性心臟病最有直接關係云云，此乃
      被告天馬行空，與本件無關之推論，亦不足取。至被告復以臺北市立萬芳醫院
      （下稱萬芳醫院）之病歷摘要，載有：「病患林永元九十年四月二十一日到院
      前死亡，疑急性心肌梗塞。」等語，即謂訴外人林永元有冠狀動脈心臟病，亦
      屬無稽。蓋既為到院前死亡，萬芳醫院自無診斷之療程，絕非如被告所言診斷
      為急性心肌梗塞。是萬芳醫院之記載，係「疑」似，並非確切用語，更何況經
      法醫研究所解剖結果，並未發現訴外人林永元有心肌梗塞之情形，豈能率謂訴
      外人林永元有心臟病史。
  ６、又被告辯稱原告之保險金給付請求權，已罹於消滅時效云云。惟原告於九十二
      年四月十四日，即在兩年之請求權消滅時效屆滿前，曾以台北雙連郵局第三八
      五號存證信函，請求被告給付保險金一千五百萬元及法定遲延利息，被告於同
      年月十五日，即已收受該催告信函，原告復於九十二年九月二十九日，提起
      本件訴訟，是原告之請求權，並未罹於消滅消滅。至被告又辯稱原告寄發之上
      開存證信函，送達對象為原告之總公司，並非被告此一分公司云云。惟被告自
      七十六年六月間起，在國內設有總公司名稱及分公司名稱，且總公司與分公司
      之地址，同為台北市○○路○段一百七十六號八樓，總公司代表人與分公司經
      理人亦相同，現為己○○。本件被告總公司與分公司之權利主體既屬同一，原
      告前於九十二年四月十五日，以台北雙連郵局第三八五號存證信函，向被告之
      總公司寄發請求給付之信函，亦經被告加蓋分公司之印章，被告實際上業已收
      受，更於九十二年四月三十日，回覆原告表示本件理賠申請將專案處理云云，
      原告復於九十二年九月二十九日，提起本件訴訟，原告之請求權自未罹於消滅
      時效。
  ７、被告引用民事訴訟法第一百二十八條、第一百二十七條規定，辯稱原告寄發請
      求給付保險金之存證信函，該收件人未列被告法定代理人之姓名，未以法定代
      理人為應受送達人，不生合法送達之效力云云。惟查，被告為依我國法設立之
      公司，並非外國法人或團體，不適用民事訴訟法第一百二十八條規定。且民事
      訴訟法上送達之意義，參照同法第四章第二節送達之立法理由，載有：「查民
      訴律原案謂送達，乃當事人或審判衙門依法定方式，向訴訟關係人如當事人、
      證人、鑑定人等交付書狀之謂也。」及學者見解均認為：「送達者，法院書記
      官依一定之程式，將訴訟文書或其他特定事項，通知於特定訴訟當事人或其他
      訴訟關係人之訴訟行為。」、「送達云者，法院書記官以法定方式，將訴訟上
      之書狀或某特定事項，通知於特定訴訟當事人或第三人之行為也。」可見民事
      訴訟法上關於送達之立法規定，目的在於規範法院書記官將訴訟上文書通知於
      訴訟當事人或關係人之方式，並不適用於訴訟程序以外之實體法上意思表示之
      通知與法律效果。至實體法上，對於法人之本質，我國實務通說係採法人實在
      說，認為法人具有行為能力；而行為能力者，乃指法律行為能力而言，即能以
      獨立之意思表示使其行為發生法律上效果之資格。則法人既有獨立以意思表示
      為法律行為之能力，自亦有獨立受意思表示之能力。可見，原告於尚未提起訴
      訟以前，前開台北雙連郵局第三八五號存證信函之收件人欄，記載被告公司名
      稱，已足以發生對被告為權利請求之意思表示效果，被告辯稱原告未列被告法
      定代理人之姓名，即不生合法送達之效力，顯屬誤會。
  ８、至於意思表示之生效時期，依民法第五十五條規定，非對話而為意思表示者，
      其意思表示以通知達到相對人時，發生效力。而所謂之達到，係指意思表示達
      到相對人之支配範圍，置於相對人隨時可了解其內容之客觀之狀態而言。本件
      原告請求被告給付保險金之存證信函，於九十二年四月十五日，業經被告蓋用
      收文之專用章簽收，可見原告之請求通知，於被告收文當時，即已達到被告之
      營業處所而生效。被告雖辯稱依本院九十年度保險字第三七號民事判決，認為
      依民事訴訟法規定，請求信函僅記載受請求公司之名稱，而未列該法定代理人
      之姓名，即不生合法送達之效力云云。惟民事訴訟法上送達之規定，不能適用
      於實體法上意思表示之傳達；且上開判決之事實中，受請求之公司，並非如本
      件被告確實已收受送達，並就請求之信函予以回覆，兩者事實並不相同，實不
      能相提並論。況且，上開判決截至目前並未確定，本件訴訟可不受拘束。
  ９、按，消滅時效因承認而中斷，時效中斷者，自中斷之事由終止時，重行起算。
      民法第一百二十九條第一項第二款、第一百三十七條第一項分別定有明文。而
      「民法第一百二十九條第一項第二款所謂之承認，為認識他方請求權存在之觀
      念表示，僅因債務人一方行為而成立。」、「所謂承認，指義務人向請求權人
      表示是認其請求權存在之觀念通知而言，又承認不以明示為限，默示的承認，
      如請求緩期清償、支付利息等，亦有承認之效力。」最高法院著有五十年台上
      字第二八六八號、五十一年台上字第一二一六號判例可稽。且「按民法第一百
      二十九條第一項第二款所稱承認，係因時效而受利益之債務人向債權人表示認
      識其請求權存在之觀念通知，此項承認無須一一明示其權利之內容及範圍等，
      以有可推知之表示行為即為已足。又債務人同意進行協商，且於協商過程中承
      認債權人之請求權存在，即生中斷時效之效力，不因協商未能達成一致之合意
      而受影響。」最高法院亦著有九十二年台上字第二九一號裁判可稽。本件原告
      曾於九十一年二月二十七日，以台北雙連郵局第二七七號存證信函請求被告給
      付保險金，被告於同年三月一日收文後，曾於同年月十二日，發函回覆原告表
      示：「--關於來函中提及函詢法醫研究所得知結果與相驗屍體證明書之資料不
      一致，本公司為深入了解案情，目前已發函至臺北地檢署了解死亡原因及事故
      經過，以維護保戶權益。待臺北地檢署回覆，本公司會將其結果透過業務員唐
      翊庭小姐轉達。」另被告於九十一年三月八日，發函臺北地檢署表示：「懇請
      貴署提供林永元死亡案的相關資料，俾利本公司核辦保險給付。」顯然當時被
      告仍在就理賠判斷事宜蒐集相關資訊，參照上開判決先例意旨，被告於九十一
      年三月十二日，以上開回函之觀念通知，尚屬承認原告對被告有保險金請求權
      存在，因而復函說明理賠案件之處理進度。從而，縱使認為原告寄發之臺北雙
      連郵局第三八五號存證信函，不生合法送達與時效中斷之效力，被告上開回函
      既有承認之事實，亦有中斷時效之效果。準此，原告保險金請求權時效之重行
      起算點，為應自九十一年三月十二日重行起算二年，至原告九十二年九月二十
      九日，提起本件訴訟請求時，亦尚未屆滿二年。
三、證據：提出保險單、意外傷殘保單條款、法醫研究所鑑定書、臺北地檢署九十年
    十二月十七日北檢茂寒字九十相二九○字第五五六八三號函、法醫研究所九十一
    年一月二十九日法醫理字第○九一○○○○二七五號函、相驗報告書、臺北雙連
    郵局第二七七號存證信函及收件回執、臺北雙連郵局第三八五號存證信函及收件
    回執、本院九十二年保險字第六三號民事判決、臺灣高等法院九十一年度保險上
    字第二二號民事判決、被告公司基本資料查詢、被告分公司基本資料查詢、陳計
    錄、施啟揚著「民法總則」節錄、林誠二著「民法總則講義」上冊節錄、王澤鑑
    著「民法總則」節錄、「民法概要」節錄、被告公司九十一年三月十二日安服第
    一九○五一號函、九十二年四月三十日服品第九二○六○號函、九十一年三月八
    日安理字第○一六號函各一份為證。
乙、被告方面：
一、聲明：原告之訴及假執行之聲請均駁回；如受不利之判決，願預供擔保，請准宣
    告免為假執行。
二、陳述：
（一）本件被保險人林永元並非由疾病引起之外來突發事故，致身體蒙受傷害而死亡
      ，被告自不負理賠之責任。
  １、依臺北地檢署九十年度相字第二九○號相驗案件之相驗報告書所示，原係以訴
      外人林永元死亡原因為：「因心冠狀動脈狹窄，於發作時發生嘔吐復吸入胃內
      嘔吐物阻塞呼吸道致窒息死亡，意外。」嗣原告恐此相驗結果無法申領保險金
      ，向臺灣高等法院檢察署聲明再議，要求再調查死因及更正相驗屍體證明書之
      記載，此觀諸原告戊○○於上開相驗案件調查時，就訴外人林永元之死因，陳
      稱：「想瞭解是噎死或心臟動脈狹窄的因素。」、「案發當天天氣不熱，我質
      疑死亡時間及為何有屍斑。而且鄭美玲打電話叫救護車時曾依一一九人員指示
      先行做急救措施，是否因不當施救反而造成我先生噎死。」原告復提出聲請狀
      ，要求調查訴外人鄭美玲之急救行為，有無不當或故意行為等情，是原告認為
      訴外人林永元應係訴外人鄭美玲急救不當致吸入嘔吐物窒息死亡。惟臺北地檢
      署之偵查結果，認為訴外人林永元並非因訴外人鄭美玲急救不當致吸入嘔吐物
      窒息死亡，而未對訴外人鄭美玲以過失致死罪起訴，是訴外人林永元吸入嘔吐
      物窒息死亡之原因，僅餘心冠狀動脈狹窄發作一項，應屬無誤。故依系爭保險
      契約條款約定，被告自無給付保險金之義務。
  ２、至前開相驗案件作成之相驗報告書，不查法醫研究所前揭回函所稱：「嘔吐有
      多種原因可以發生，心冠動脈狹窄發作是其中之一。」係就嘔吐發生原因之通
      常可能情形回覆；亦忽略法醫研究所前揭回函未就該署所詢：「如何認定係心
      冠動脈狹窄發作時嘔吐，吸入嘔吐物致窒息死亡？」所為之具體回覆；更忽略
      法醫研究所（九○）法醫所醫鑑字第○五二三號鑑定書所稱：「因心冠狀動脈
      狹窄，於發作時發生嘔吐復吸入胃內嘔吐物阻塞呼吸道致窒息死亡。」故前開
      相驗結果報告書，自無法作為認定訴外人林永元死因之證據。
  ３、原告另引臺灣高等法院九十一年度保險字第二二號民事判決，主張判決內引用
      財政部保險司八十七年八月十三日台保司字第八七一八五五八三八號函，謂財
      政部釋示：「凡非因疾病所引起者，皆為外來突發之意外事故。」並主張訴外
      人林永元非因疾病所引起嘔吐窒息致死，已符合系爭保險金給付條件云云。惟
      查，原告就訴外人林永元之死因，是否非疾病所引起未能舉證，其所引據前揭
      財政部函，僅係上開判決引用內容，恐有誤解。查上開財政部保險司函文之完
      整文號，應為台保司三字第八七一八五五八三八號，內容為：「意外傷害事故
      ，係指非由疾病引起之外來突發事故。」是遍觀全文並無原告所稱：「凡非因
      疾病所引起者，皆為外來突發之意外事故。」等隻字片語，原告引述不實，並
      據以論斷符合系爭保險金給付條件，洵屬無據。
  ４、又原告否認訴外人林永元有冠狀動脈心臟病，此為昧於前揭法醫研究所鑑定書
      ，經解剖鑑定訴外人林永元心冠狀動脈狹窄達百分之七十之事實，實不足取。
      另依萬芳醫院急救病歷摘要記載，訴外人林永元係到院前死亡，診斷為急性心
      肌梗塞，亦足證訴外人林永元之心臟病史無疑。
  ５、末查，台北榮民總醫院九十三年三月十五日北總企字第○九三○○○二六四七
      號函所附之病歷記載，訴外人林永元於八十年六月二十一日，所進行之健康檢
      查摘要，已顯示有高膽固醇症狀，而高膽固醇對於冠狀動脈性心臟病最有直接
      關係，則歷經十年膽固醇於心血管進行之囤積作用，法醫研究所就訴外人林永
      元之死因，認為：「因心冠動脈狹窄，於發作時發生嘔吐復吸入胃內嘔吐物阻
      滯呼吸道致窒息死亡」之鑑定，即屬可取。
（二）原告就系爭保險金之請求權，已罹於消滅時效，被告亦得拒絕給付。
  １、訴外人林永元係於九十年四月二十一日死亡，惟原告遲至九十二年九月二十九
      日，始提起本件訴訟，已逾保險法第六十五條所規定之二年消滅時效時間，依
      民法第一百四十四條規定，被告自得拒絕給付。
  ２、另被告係美商公司在台分公司，本公司所在地設於美國康乃狄格州哈特福市○
      ○○路一百五十一號，系爭保險事故發生時，石寶忠為被告本公司在中華民國
      境內指定之訴訟及非訴訟代理人，並為被告之經理人，被告本公司及分公司名
      稱，亦依公司法第三百七十條規定，冠以國籍為美商。是原告以不具公文書性
      質之所謂網站資料，辯稱被告非外國法人或團體，顯屬不察。
  ３、原告主張依民事訴訟法第四章第二節關於送達之立法理由，謂民事訴訟法關於
      實體法上意思表示通知之法律效果。惟前揭立法理由亦謂，送達包括當事人依
      法定方式向訴訟關係人交付，原告限縮立法理由內容，委無足取。
  ４、原告又主張依法人實在說，法人有獨立以意思表示為法律行為之能力，亦有獨
      立受意思表示之能力，故其依臺北雙連郵局第三八五號存證信函請求被告給付
      保險金，僅記載被告本公司名稱，而無記載代表人、代理人姓名，已發生對被
      告請求之效果云云。查原告所呈諸位學者之見解，其中施啟楊教授謂：「法人
      在其存在的內容上，係一種人的組織（社團）或財產的集合（財團），組織本
      身不能為法律行為，必須由自然人代為法律行為。」又林誠二教授亦謂：「主
      擬制說者，只能依據代理之法理，由董事來行使權利及義務，使代理之效力及
      於法人。若採社會組織體說，因組織體具有意思能力，當然有行為能力（依法
      理推論出），所以採代表說，由董事就法人一切事務，對外代表法人。」另王
      澤鑑教授並謂：「法人既為權利主體，為從事法人的目的事業的必要，應有行
      為能力，而由法人的機關（尤其是董事）代表為法律行為。」是上述學者均謂
      ，法人本身不能獨立為法律行為，需由其代表機關對外代表法人為法律行為。
      是依上述學者見解，法人之行為能力，應由其代表機關代為，非謂法人本身即
      可獨立為法律行為，原告上述主張，即不足取。
  ５、原告雖主張依民法第九十五條關於非對話意思表示之規定，該對話已到達被告
      云云。惟查，原告就系爭保險金請求應為意思表示之對象，依民事訴訟法第一
      百二十八條第一項、第一百二十七條前段、第五十二條規定，應以系爭保險事
      故發生時，被告公司在中華民國境內之訴訟及非訴訟代理人，即石寶忠為之，
      惟原告係向被告之總公司為之，對象錯誤，即不生請求之意思表示，合法送達
      之效力，縱有被告之回覆信函，亦不得謂其請求對象之錯誤，因此即得補正，
      此更有本院九十年度保險字第三七號民事判決，得以參照。
三、證據：提出相驗證明書、鑑定書、病歷資料、醫學辭典節錄、冠狀動脈性心臟病
    學資料、病歷摘要各一份為證，並聲請調閱臺北地檢署九十年度相字第二九○號
    相驗卷宗，且聲請向財團法人基督復臨安息日會臺安醫院（下稱臺安醫院）、臺
    北榮民總醫院調閱訴外人林永元之病歷資料。
丙、本院依職權調閱本院九十二年度保險字第六三號民事卷宗。
    理      由
甲、程序上之事由：
    本件被告之法定代理人，原為石寶忠，嗣於訴訟中變更為己○○，此有財政部九
    十二年十一月五日台財保字第○九二○七一一六四九號函在卷足憑。則被告之新
    任法定代理人己○○聲請承受訴訟，依民事訴訟法第一百七十六條規定，自應准
    許，合先敘明。
乙、得心證之理由：
一、原告起訴主張：訴外人林永元前向被告投保安泰分紅終身壽險附加意外身故及殘
    廢保險，保險期間自八十九年五月二十三日起至一百零二年五月二十三日止，保
    險金額為一千五百萬元，指定受益人為原告四人。嗣訴外人林永元於九十年四月
    二十一日晚間二十三時五十四分，在飯後意外窒息死亡，經臺北地檢署九十年相
    字第二九○號相驗案件調查後，認定訴外人林永元係因意外吸入嘔吐物致窒息死
    亡。是依意外保險保單條款第二條約定，訴外人林永元因遭受意外傷害事故而致
    死亡時，被告應給付上開保險金。詎原告以台北雙連郵局第二七七號存證信函，
    催告被告給付理賠金及遲延利息，被告於九十一年三月一日收受後，竟拒不給付
    。爰依保險契約附約第七條約定、保險法第三十四條規定，請求被告給付一千五
    百萬元，及自九十一年三月二日起至清償日止，按年息百分之十計算之利息等語
    。
二、被告則以：訴外人林永元係由疾病引起之外來突發事故，致其身體蒙受傷害而致
    死亡，被告自不負理賠之責任。因依臺北地檢署九十年度相字第二九○號相驗案
    件之相驗報告書所示，訴外人林永元之死亡原因，為因心冠狀動脈狹窄，於發作
    時發生嘔吐復吸入胃內嘔吐物阻塞呼吸道致窒息死亡。是訴外人林永元係因心冠
    狀動脈狹窄，所引起之嘔吐阻塞窒息死亡，不符保險契約所約定，必須由非疾病
    引起之外來突發事故，導致之意外死亡。另被保險人林永元係於九十年四月二十
    一日死亡，惟原告遲至九十二年九月二十九日，始提起本件訴訟，已逾保險法第
    六十五條所規定之二年消滅時效時間，依民法第一百四十四條規定，被告自得拒
    絕給付云云，資為抗辯。
三、兩造不爭執之事實：
（一）原告主張訴外人林永元前向被告投保安泰分紅終身壽險附加意外身故及殘廢保
      險，保險期間自八十九年五月二十三日起至一百零二年五月二十三日止，保險
      金額為一千五百萬元，指定受益人為原告之事實，業據其提出保險單、意外傷
      殘保單條款各一份為證，亦為被告所自認，自堪信為真實。
（二）又原告主張訴外人林永元於九十年四月二十一日晚間二十三時五十四分，因嘔
      吐吸入胃內嘔吐物阻塞呼吸道致窒息死亡之事實，復據其提出法醫研究所鑑定
      書、臺北地檢署九十年十二月十七日北檢茂寒字九十相二九○字第五五六八三
      號函、法務部法醫研究所九十一年一月二十九日法醫理字第○九一○○○○二
      七五號函、相驗報告書各一份為證，且為被告所不爭執，復經調閱臺北地檢署
      九十年相字第二九○號相驗卷宗案件，查核屬實，亦堪信為真實。
四、兩造爭執之爭點：
    至原告另主張訴外人林永元係因意外窒息死亡，符合意外保險保單條款第二條之
    約定，被告應依保險契約附約第七條約定，給付一千五百萬元保險金之部分；則
    為被告所否認，並抗辯：訴外人林永元並非意外死亡，且原告之請求權，已罹於
    消滅時效云云。是本件依兩造之書狀往來，以及於言詞辯論期日所為之整理協議
    簡化爭點，確認兩造爭執之爭點，即在於：
（一）被保險人林永元是否因外來突發之意外事故而死亡？
（二）原告之請求權，是否罹於消滅時效？
五、關於本件之爭點，分述如下：
（一）被保險人林永元係因外來突發之意外事故而死亡：
  １、依系爭保險契約附加安泰意外傷殘保險契約附約第七條約定：「被保險人於本
      契約有效期間內，因遭受意外傷害事故，致其身體蒙受傷害而致殘廢或死亡時
      ，依照本契約的約定，給付保險金。前項所稱意外傷害事故，指非由疾病引起
      之外來突發事故。」本件原告主張訴外人林永元因意外發生嘔吐，導致吸入胃
      內嘔吐物阻塞呼吸道致窒息死亡等語，但為被告所否認，自應由原告依民事訴
      訟法第二百七十七條關於舉證責任分配之規定，就訴外人林永元係因非疾病引
      起之外來突發事故，發生嘔吐導致吸入胃內嘔吐物阻塞呼吸道致窒息死亡之有
      利於己之事實，負舉證之責任。
  ２、經查，經調閱臺北地檢署九十年度相字第二九○號相驗卷宗，訴外人林永元係
      於九十年四月二十一日晚間二十二時三十分許，在台北市○○區○○路二段一
      百零九巷一百弄十四號六樓之友人鄭美玲住處內，因為身體不適，經訴外人鄭
      美玲報案及送醫處理，仍不治死亡。而訴外人林永元之遺體，經法醫研究所解
      剖後，該鑑定結果認為：「各臟器依序摘出檢，並採樣做組織切片，心：重四
      ○○公克，冠狀動脈左前枝狹窄七○％，右後枝無異常，瓣膜，心肌無異常。
      肺：左重六○○公克，右重八○○公克，無異物，水腫，淤血著明，無炎症反
      應。肝：重一五○○公克，無異常，膽囊無結石無異常。脾：重一二○公克，
      無異常。腎：左重二○○公克，右重二○○公克，淤血外無異常。腎上線：兩
      側均無異常。胃：內有容物一○○○西西，有食物殘渣，肉等，死前二小時進
      ，無出血，無潰瘍。胰腺：重八○公克，無異常。喉：有水腫，有異物胃內容
      物，無炎症反應。氣管：有異物及水份，食道：無異常。腦膜無出血，無異常
      ，腦重一五○○公克，有水腫，有淤血，採血、胃內容物、尿做毒化。-- 病
      理檢查結果：死者林永元，男，五十四歲，因心冠動脈狹窄，於發作時發生嘔
      吐，復吸入胃內嘔吐物阻塞呼吸道致窒息死亡。意外。」此有法醫研究所九十
      法醫醫鑑字第○五二三號鑑定書，附於上開相驗卷宗內。嗣臺北地檢署就訴外
      人林永元死亡之原因，於九十年十二月十七日，以北檢茂寒九十相二九○字第
      五五六八三號函法醫研究所，請其說明：「一、如何認定係心冠動脈狹窄發作
      時嘔吐，吸入嘔吐物致窒息死亡？二、嘔吐一定是心冠動脈狹窄發作之結果嗎
      ？」而法醫研究所於九十一年一月二十九日，以法醫理字第○九一○○○○二
      七五號函回覆表示：「本所原鑑定人研判意見如下：嘔吐有多種原因可以發生
      ，心冠動脈狹窄發作是其中之一，解剖所見是結果，不一定是必然之最後鑑定
      結果。」是依法醫研究所之上開函示，堪認訴外人林永元係因嘔吐吸入胃內嘔
      吐物阻塞呼吸道致窒息死亡。至於引發訴外人林永元發生嘔吐之原因，有多種
      之可能性，法醫研究所前開鑑定書所述，因心冠動脈狹窄發作嘔吐，僅係其中
      之一種，訴外人林永元是否係因心冠動脈狹窄發作引發嘔吐，則無百分之百確
      切之證據，足可證明。況依臺北地檢署就訴外人林永元死亡作成之相驗報告書
      ，亦僅認為：「據法醫解剖後研判死者係因嘔吐，致窒息死亡（心冠動脈狹窄
      未必是引起嘔吐之原因--）。」臺北地檢署所核發之相驗屍體證明書內，亦認
      為訴外人林永元之死亡原因，為「意外」，並非「病死」。則被告依法醫研究
      所之上開鑑定書，即遽以辯稱訴外人林永元係因心冠狀動脈狹窄，所引起之嘔
      吐阻塞窒息死亡，尚不足取。
  ２、另參酌將訴外人林永元送醫之證人鄭美玲，於前開相驗案件之警訊時、偵查中
      ，分別證述：「--我感覺他休克，於是馬上撥一一九報案，並在線上由一一九
      專業人員教導ＣＰＲ急救方式先行急救，直到救護車趕來送萬芳醫院急救，經
      萬芳醫院急救一個多小時後宣告無效死亡。」、「--我一進房就見他嘴中有被
      東西卡住，他一直發不出聲來，我趕緊打一一九，一一九有教我ＣＰＲ急救，
      我照著做，因他剛吃完飯，噴出了很多東西，隨後救護車來了，也在我住處做
      急救，他有吐出一些東西，一一九的人說還是沒辦法，才說送醫，就送醫院急
      救。」、「--我打一一九時，對方人員有教我做ＣＰＲ，要我抬起他的下巴仰
      其頭、捏鼻子、向嘴巴吹氣，我打開他嘴巴時有聞到臭臭味道，但沒看見嘴巴
      內有異物，我對著他嘴巴吹氣時，他的鼻子及嘴角有流出東西，應是晚餐吃下
      的東西，我壓其胸部時亦有東西流出來，過一會救護車來了。--」、「（問：
      林永元於九十年四月二十一日於房間打坐時，你有聽見什麼異狀聲音？）有聽
      到發出『啊--』的聲音，我才進去房間看，見他斜躺，問他你怎麼了，他沒反
      應我就快打電話。那時印象中沒看見嘔吐物。（問：你做ＣＰＲ時有無見他尚
      有呼吸？）我打一一○過去，有人教我做ＣＰＲ，我一邊聽電話一邊做ＣＰＲ
      ，林永元之口中有東西跑出來，當時沒特別去感覺他有無呼吸，只知我跟他說
      話他都沒反應。（問：做CPR時是做了之後口中才有東西？）我是依救護人員
      的指示做。（問：對林永元做ＣＰＲ時除對嘴吹氣外，有無壓胸部？）有壓胸
      腔。（問：是吹氣後嘔吐或壓胸腔後林永元才嘔吐？）吹氣後就有東西流出來
      。（問：一一九的人到了之後有無做ＣＰＲ？）有，另有弄氧氣罩給他。」則
      依訴外人鄭美玲上開證述，僅能證明訴外人林永元休克後之急救過程中，有嘔
      吐出一些胃內部之物體，並無法證明訴外人林永元係因為何種原因，引發嘔吐
      導致窒息死亡。
  ３、至被告辯稱訴外人林永元係因心冠狀動脈狹窄，於發作時發生嘔吐復吸入胃內
      嘔吐物阻塞呼吸道致窒息死亡云云，自應由被告依民事訴訟法第二百七十七條
      關於舉證責任分配之規定，就訴外人林永元係因心冠狀動脈狹窄，於發作時發
      生嘔吐復吸入胃內嘔吐物阻塞呼吸道致窒息死亡之有利於己之事實，負舉證之
      責任。然查，被告固聲請向臺安醫院、臺北榮民總醫院調閱訴外人林永元之病
      歷資料，惟訴外人林永元在臺安醫院之最後一次病歷資料，已超過十年，已逾
      醫療法第四十八條規定之保存期限，該病歷資料業經臺安醫院於九十二年一月
      二十九日銷毀，此有臺安醫院九十三年三月十一日（九三）醫發字第一○九號
      函在卷足憑。另依訴外人林永元在台北榮民總醫院之病歷資料，訴外人於八十
      年六月二十一日，入院進行健康檢查時，有高膽固醇之症狀，此有台北榮民總
      醫院九十三年三月十五日北總企字第○九三○○○二六四七號函，及所附之病
      歷資料在卷可稽。惟上開病歷資料，充其量僅得據為證明訴外人林永元於八十
      年六月二十一日，有高膽固醇症狀之事實，尚不足以據為證明訴外人林永元於
      九十年四月二十一日，因嘔吐吸入胃內嘔吐物阻塞呼吸道致窒息死亡，係因心
      冠狀動脈狹窄，於發作時引發嘔吐之事實。又被告另舉萬芳醫院急救病歷摘要
      記載，訴外人林永元係到院前死亡，診斷為急性心肌梗塞，進而辯稱訴外人林
      永元有心臟病史云云。惟訴外人林永元因嘔吐吸入胃內嘔吐物阻塞呼吸道致窒
      息死亡，於送至萬芳醫院前即已死亡，萬芳醫院事後並未對訴外人林永元進行
      解剖等行為，則上述萬芳醫院之急救病歷，尚不足以據為證明訴外人林永元係
      因心冠狀動脈狹窄，於發作時引發嘔吐，導致吸入胃內嘔吐物阻塞呼吸道致窒
      息死亡之事實。此外，被告始終不能提出其他證據，以證明訴外人林永元係因
      心冠狀動脈狹窄，於發作時引發嘔吐導致窒息死亡。則被告上開所辯，殊不足
      取。
  ４、故原告主張訴外人林永元之死亡，係因為窒息死亡，至於窒息之原因係由於嘔
      吐吸入嘔吐物，阻塞呼吸道導致，並非因為疾病而產生窒息死亡結果，即屬可
      取。
（二）原告之請求權，並未罹於消滅時效：
  １、按，由保險契約所生之權利，自得為請求之日起，經過二年不行使而消滅。保
      險法第六十五條前段定有明文。次按，消滅時效，因請求、起訴而中斷。時效
      因請求而中斷者，若於請求後六個月內不起訴，視為不中斷。民法第一百二十
      九條第一項第一款、第三款、第一百三十條亦分別定有明文。
  ２、另查，訴外人林永元係於九十年四月二十一日，因嘔吐吸入胃內嘔吐物阻塞呼
      吸道致窒息死亡，原告曾於九十二年四月十四日，以台北雙連郵局第三八五號
      存證信函，請求被告給付保險金一千五百萬元及法定遲延利息，被告於同年月
      十五日，收受該催告信函，原告復於九十二年九月二十九日，提起本件訴訟，
      此有台北雙連郵局第三八五號存證信函及收件回執，和起訴狀上之本院收文章
      在卷足稽。是依前述民法第一百二十九條第一項第一款、第三款、第一百三十
      條規定，原告對於被告之保險金請求權，並未罹於消滅時效。
  ３、至被告辯稱原告寄發之上開存證信函，送達對象為原告之總公司，並非被告此
      一分公司，且未載明被告之法定代理人，自不生請求之效力云云。然民法第一
      百二十九條第一項第一款所規定之請求，性質上屬於意思表示，於該意思表示
      到達被告，使被告處於可受領之狀態即可。況查，原告於九十二年四月十四日
      ，寄發台北雙連郵局第三八五號存證信函予被告，被告於同年月十五日，收受
      該催告信函後，更於九十二年四月三十日，以服品字第九二○六○號函，回覆
      原告表示，有關原告申請訴外人林永元意外身故保險金給付一事，被告十分重
      視，特交由服務品質處專案處理等情，此亦有該函文在卷。堪認被告確實已收
      受、知悉原告寄發之台北雙連郵局第三八五號存證信函，所為給付保險金之請
      求。是被告上開所辯，亦不足取。
  ４、至被告復舉本院九十年度保險字第三七號民事判決，認為保險金請求權人對於
      原告總公司之請求，對於被告此一分公司不生請求之效力云云。惟上開判決對
      本件訴訟並無拘束力，被告執此抗辯，仍不足取。
六、綜前論述，訴外人林永元之死亡，係因窒息而死亡，至於窒息之原因，係由於嘔
    吐吸入嘔吐物，阻塞呼吸道導致，並非因為疾病而產生窒息死亡之結果。則原告
    主張依保險契約附約第七條之約定，請求被告給付一千五百萬元保險金，自屬有
    據。次按，保險人應於要保人或被保險人交齊證明文件後，於約定期限內給付賠
    償金額。無約定期限者，應於接到通知後十五日內給付之。保險人因可歸責於自
    己之事由致未在前項規定期限內為給付者，應給付遲延利息年利一分。保險法第
    三十四條亦定有明文。本件原告就上開保險金請求權，曾另以臺北雙連郵局第二
    七七號存證信函，催告被告給付保險金，被告係於九十三年三月一日收受，此有
    該存證信函及收件回執在卷可參。則原告主張被告應自收受上開存證信函之翌日
    ，即九十一年三月二日，依上述保險法第三十四條規定，負擔按年息百分之十計
    算之法定遲延利息，亦屬有據。故原告請求被告給付一千五百萬元，及自九十三
    年三月二日起至清償日止，按年息百分之十計算之利息，為有理由，應予准許。
七、另本件兩造均陳明願供擔保後，請准宣告假執行或免為假執行，核均無不合，爰
    分別酌定相當之擔保金額，予以准許。
八、據上論結，原告之訴為有理由，依民事訴訟法第七十八條、第三百九十條第二項
    、第三百九十二條第二項，判決如主文。
中　　　華　　　民　　　國　　九十三　　年　　　六　　　月　　 三十 　　日
   　　　　　　　　　　          民事第六庭法　　　官  姜悌文
右為正本係照原本作成
如對本判決上訴，須於判決送達後廿日內向本院提出上訴狀，並依上訴利益繳納上訴
費。
中　　　華　　　民　　　國　　九十三　　年　　　六　　　月　　 三十 　　日
                                 法院書記官　陳鳳瀴
